---
title: Frecuencias de nombres de la Comunidad Valenciana a lo largo de las decadas 1930 a 2020
author:
  - name: Óscar Camacho Barreda
  - name: Florencia Pellegrini
  - name: Lucía Benages Guijarro

# document options
journal: notspecified
type: article
status: submit
# front matter
simplesummary: |
  A Simple sumarry...
abstract: |
  A single paragraph of about 200 words maximum...
  
abbreviations:
  - short: MDPI
    long: Multidisciplinary Digital Publishing Institute
  - short: DOAJ
    long: Directory of open access journals

bibliography: mybibfile.bib
appendix: false
endnotes: false
output: 
  rticles::mdpi_article:
    extra_dependencies: longtable
    keep_tex: true
---

# Introducción

El objetivo principal de este proyecto es familiarizarse con técnicas básicas de análisis exploratorio de datos  (como la manipulación de estos y su visualización) de manera práctica, escogiendo un conjunto disponible y realizando sobre él el estudio que resulte apropiado.  

Hemos escogido trabajar con datos acerca de la frecuencia de nombres por província y década procedentes del Instituto Nacional de Estadística. Estos datos se encuentran libremente disponibles y se pueden consultar en la siguiente dirección: <https://www.ine.es/tnombres/formGeneralresult.do?vista=3#_TabConsulta>.  

Para este estudio, hemos seleccionado los datos correspondientes a la província de Valencia para las décadas desde 1930 a 2020. Cabe destacar que los datos proceden del Censo anual de población a fecha 01/01/2024, por lo que la década de 2020 se encuentra incompleta y desactualizada desde ese momento.  
También hemos de tener en cuenta que los datos para la frecuencia de un determinado nombre tan solo son públicos si la frecuencia de este nombre es superior a 5 por província y década, por lo que este conjunto cuenta con una cantidad desconocida de registros perdidos.

## Cargar librerías a utilizar
```{r}
library(pacman) # Para asegurarnos de que se cargarán todas las librerías aunque se tengan que instalar

p_load(stringr) # Manipulación de datos de tipo texto
p_load(tidyr, dplyr) # Manejado de datos
p_load(ggplot2) # Visualización
```


## Importación inicial de los datos

Cargaremos los datos de diversos ficheros csv diferentes, y los uniremos directamente juntando las diversas columnas que aparecen (por nombre), el dataframe resultante de esta operación se habrá de alterar más adelante para que sea más adecuado para trabajar con los datos.

```{r}
# ESTO EN TEORÍA FUNCIONA, para leerlos todos

variables <- c('Nombre', 'Nac.', 'Nac./1000')
ficheros <- paste0('../data/',list.files('../data'))
# Seleccionar solo los archivos que sabemos que tienen los datos de nombres
ficheros <- grep('nombres.*[.]csv',ficheros, value=T)
# Esto recoge la parte numérica al final del fichero que es donde están las últimas dos cifras de la década
decadas <- gsub("[.]csv","",str_extract(list.files('../data'),'[a-z0-9\\-]+[.]csv'))

# Elimina los menores de 30 y convierte los números a década completa
decadas <- sapply(decadas, function(x) {
  # Si es menor30, se descarta devolviendo NA
  if (grepl("menor30", x, ignore.case = TRUE)) {
    return(NA)
  }
  # Si es 30-39 lo pasamos a 1930
  if (grepl("30-39", x)) {
    return("1930")
  }
  # Extrae las dos últimas cifras para convertirlas a década completa
  num <- as.numeric(str_extract(x, "\\d{2}$"))
  if (is.na(num)) return(NA)
  
  # Partimos de 1930 hasta 2020
  if (num >= 30) {
    return(as.character(1900 + num))
  } else {
    return(as.character(2000 + num))
  }
})
# Elimina los NAs correspondientes a menor30
valid_dec <- !is.na(decadas)
ficheros <- ficheros[valid_dec]
decadas <- decadas[valid_dec]


PrimerH <- TRUE
PrimerM <- TRUE
i <- 1
while(i<=length(ficheros)){
  # Lee cada fichero en una variable auxiliar
  auxdf <- read.csv(ficheros[i], header = F, sep='\t', skip=7, fileEncoding = 'Windows-1252', dec=',')
  # Convierte los miles realmente a miles (el . hacía que fuera considerado string)
  auxdf[,'V3'] <- as.numeric(gsub('[.]','',auxdf[,'V3']))
  # Sale una columna solo con el numero de nombre 1,2,3... la quitamos
  auxdf <- auxdf[,-1]
  colnames(auxdf) <- c(c('Nombre'),paste0(variables[c(2,3)],'_',decadas[i]))
  
  # Eliminar las filas que salen con NA (hacer ahora porque si se hace en el grande puede borrar algunas que tengan NA solo   en algunos años)
  auxdf <- auxdf[!(rowSums(is.na(auxdf))>0),]
  # Juntaremos todos los datasets de nombres de hombre y luego todos los de mujer, al final ya lo uniremos todo
  if(grepl('H',ficheros[i])){ # Identifica qué datos son de hombres porque hay H en el nombre del fichero, para mujeres M
    if(PrimerH){
      TotalH <- auxdf
      PrimerH <- FALSE
    } else{
      # El resto se unen a partir de coincidencias en la columna de nombres
      TotalH <- merge(x = TotalH, y = auxdf, by = "Nombre", all=TRUE)
    }
  } else if(grepl('M',ficheros[i])){
    if(PrimerM){
      TotalM <- auxdf
      PrimerM <- FALSE
    } else{
      TotalM <- merge(x = TotalM, y = auxdf, by = "Nombre", all=TRUE)
    }
  }
  
  i <- i+1
}
# Añadimos aquí las columnas de sexo ya que sabemos cuál corresponde a cada grupo de datos
TotalM$Sexo <- 'Mujer'
TotalH$Sexo <- 'Hombre'

# Dataset final total uniendo el de hombres y mujeres (luego vemos como ordenamos filas y columnas)
Nombres <- rbind(TotalH,TotalM)
Nombres$Sexo <- factor(Nombres$Sexo)

# Lo voy a guardar y eliminar las variables que no usamos más porque son grandes, ocuparán bastante
save(Nombres, file = '../data/NombresSucio.RData')
rm(list = ls())
load('../data/NombresSucio.RData')
```

## Convertir el dataframe a formato tidy

```{r}
# Pasamos a longer para poder manejar mejor los datos a la hora de representarlos o hacer cálculos estadísticos
Nombres_longer <- Nombres %>%
  relocate(`Nac._2000`:`Nac./1000_2020`, .after = `Nac./1000_1990`) %>%  # Reordenamos primero las columnas de 1930 a 2020
  pivot_longer(cols = -c(Nombre, Sexo), names_to = "TipoDecada", values_to = "Valor") %>%
  separate(TipoDecada, into = c("Tipo", "Decada"), sep = "_") # Dividimos las dos variables de nacimientos en dos columnas

# Convertimos a wider para poder obtener por separado ambas variables de nacimientos
Nombres_tidy <- Nombres_longer %>% 
  pivot_wider(names_from = "Tipo", values_from = "Valor")
```


# Análisis univariante
```{r}
# VARIABLES CATEGÓRICAS (Nombre, Sexo, Decada) - FRECUENCIAS
#Como sabemos que en la variable sexo las 2 categorias estan en proporción 50-50 y en la variable decada las categorias estan en proporción 0.1, obviamos este estudio y nos concentramos en los nombres. 

# Frecuencia de la variable 'Nombre'
#A partir del dataframe tidy, agrupo por nombre y sumo la cantidad de nacimientos totales. Luego para hacer la proporción, debo desagrupar. Finalmente ordeno acorde al conteo de personas con ese nombre.
Frecuencia_nombres <- Nombres_tidy %>%
  group_by(Nombre) %>%
  summarise(Nacimientos_Totales = sum(Nac., na.rm = TRUE))  %>% #Sumo los nacimientos
  ungroup() %>%
  mutate(Proporcion = Nacimientos_Totales / sum(Nacimientos_Totales)) %>% #Proporción
  arrange(desc(Nacimientos_Totales))  
Frecuencia_nombres
```

# Pruebas de evoluciones temporales
```{r}
# Ranking de nombres por década y sexo
Decada_2000 <- Nombres_tidy %>%
  filter(Decada == 2000, Sexo == "Hombre") %>% 
  select(Nombre, `Nac./1000`, Sexo) %>%
  arrange(desc(`Nac./1000`)) %>% 
  group_by(Sexo)

# Evolución de un nombre a lo largo del tiempo
Nombre_evol <- Nombres_tidy %>%
  filter(Nombre == str_to_upper("Pau")) %>% 
  select(Nombre, Decada, `Nac./1000`, Sexo) %>%
  arrange(Decada) %>% 
  group_by(Decada)

print(Nombre_evol) # Al acabar la dictadura crecen rápidamente nombres valencianos como Marc 


# Función para ver qué nombres aparecen en ambos sexos
Nombres_nb <- function(){
  Nombres_tidy %>%
    distinct(Nombre, Sexo) %>% 
    group_by(Nombre) %>% 
    filter(n() == 2) %>% 
    pull(Nombre) %>% 
    unique()
}
# Función para ver qué nombres aparecen en ambos sexos por década
Nombres_nb_decada <- function(decada){
  Nombres_tidy %>%
    filter(Decada == decada) %>%
    drop_na() %>%
    distinct(Nombre, Sexo) %>% 
    group_by(Nombre) %>% 
    filter(n() == 2) %>% 
    pull(Nombre) %>% 
    unique()
}

# No parece dividirse por décadas
# No se divide por décadas porque todos los nombres aparecen, solo que en algunas décadas con NA, 
# creo que lo puedo arreglar, pero dejaré la opción para todas las décadas también
unisex <- Nombres_nb() # Opción para todas las décadas
Nombres_nb_decada(1930)
Nombres_nb_decada(2000)
# Los nombres unisex son un porcentaje muy bajo del total
length(Nombres_nb())/length(unique(Nombres_tidy$Nombre))

# Tabla para ver qué porcentaje de cada género tiene cada nombre unisex
cada_sexo_nb <- Nombres_tidy %>%
  filter(Nombre %in% unisex) %>%
  group_by(Nombre, Sexo) %>%
  summarise(Total=sum(Nac., na.rm = TRUE)) %>%
  pivot_wider(names_from = Sexo, values_from = Total) %>%
  group_by(Nombre) %>%
  summarise(`% Hombres`=Hombre*100/(Hombre+Mujer), `% Mujeres`=Mujer*100/(Hombre+Mujer))

cada_sexo_nb
# Por lo general la mayoría de los nombres unisex tienden bastante hacia uno de los dos sexos
```

# Gráficos tendencias nombres
```{r}

# Función que genera un gráfico a partir de los datos y variables introducidos
grafico_evolucion <- function(data, y_var, y_lab, title, subtitle, y_format = waiver()){
  
  # Convierte el nombre de la columna de forma que aes() lo pueda interpretar 
  y_sym <- sym(y_var)
  
  # Convierte la columna "Década" en numérico para que el eje X sea continuo
  plot_data <- data %>%
    mutate(Decada = as.numeric(Decada))
  
  ggplot(plot_data, aes(x = Decada, y = !!y_sym, color = Sexo, group = Sexo)) + ##!!y_sym usa la columna correspondiente a y_var
    geom_line(linewidth = 1) +
    geom_point(size = 2.5) +
    labs(
      title = title,
      subtitle = subtitle,
      x = "Década",
      y = y_lab,
      color = "Sexo"
    ) +
    # Asegura que todas las décadas (1930, 1940, etc.) aparezcan en el eje X
    scale_x_continuous(breaks = seq(min(plot_data$Decada, na.rm = TRUE), 
                                    max(plot_data$Decada, na.rm = TRUE), 
                                    by = 10)) +
    # Permite un formato personalizado para el eje Y (para usar "%")
    scale_y_continuous(labels = y_format) +
    theme(
      plot.title = element_text(hjust = 0.5, face = "bold"),
      plot.subtitle = element_text(hjust = 0.5),
    )
}

## Nacimientos por década

# Nacimientos totales agrupando por "Decada" y "Sexo"
nacimientos_por_sexo <- Nombres_tidy %>%
  group_by(Decada, Sexo) %>%
  summarise(TotalNacimientos = sum(Nac., na.rm = TRUE), .groups = "drop")

# Calcula el total de "Ambos" sumando los resultados ya calculados
nacimientos_ambos <- nacimientos_por_sexo %>%
  group_by(Decada) %>%
  summarise(TotalNacimientos = sum(TotalNacimientos, na.rm = TRUE)) %>%
  mutate(Sexo = "Ambos")

# Une los dataframes (por sexo y "Ambos") en uno solo y ordena
Total_Nacimientos_Decada <- bind_rows(nacimientos_por_sexo, nacimientos_ambos) %>%
  arrange(Decada, Sexo)

grafico_evolucion(
  data = Total_Nacimientos_Decada,
  y_var = "TotalNacimientos",
  y_lab = "Número Total de Nacimientos",
  title = "Evolución del Número Total de Nacimientos",
  subtitle = "Por década y género (1930-2020)",
)


## Longitud media de nombres por década

# Filtra filas sin nacimientos y calcula el número de carácteres de cada nombre
Nombres_longitud <- Nombres_tidy %>%
  filter(!is.na(Nac.) & Nac. > 0) %>%
  mutate(Longitud = nchar(Nombre))

# Calcula la media ponderada por sexo. Los nombres más comunes tienen más peso en la media
medias_por_sexo <- Nombres_longitud %>%
  group_by(Decada, Sexo) %>%
  summarise(LongitudMedia = weighted.mean(Longitud, w = Nac.), .groups = "drop")

# Para ambos sexos se recalcula la media
medias_ambos_sexos <- Nombres_longitud %>%
  group_by(Decada) %>%
  summarise(LongitudMedia = weighted.mean(Longitud, w = Nac.), .groups = "drop") %>%
  mutate(Sexo = "Ambos")

Longitud_media_comb <- bind_rows(medias_por_sexo, medias_ambos_sexos) %>%
  arrange(Decada, Sexo)

grafico_evolucion(
  data = Longitud_media_comb,
  y_var = "LongitudMedia",
  y_lab = "Longitud Media del Nombre",
  title = "Evolución de la Longitud Media de los Nombres",
  subtitle = "Ponderada por el número de nacimientos (1930-2020)"
)


## Porcentaje nombres compuestos por década y sexo

# Filtra solo los nombres que contienen un espacio
Nombres_comp <- Nombres_tidy %>%
  filter(grepl(" ", Nombre), !is.na(Nac.) & Nac. > 0)

# Suma los nacimientos de estos nombres compuestos, por sexo
comp_por_sexo <- Nombres_comp %>%
  group_by(Decada, Sexo) %>%
  summarise(TotalNacimientosCompuestos = sum(Nac., na.rm = TRUE), .groups = "drop")

# Suma los totales por sexo para obtener el total de "Ambos"
comp_ambos <- comp_por_sexo %>%
  group_by(Decada) %>%
  summarise(TotalNacimientosCompuestos = sum(TotalNacimientosCompuestos, na.rm = TRUE)) %>%
  mutate(Sexo = "Ambos")

Nacimientos_comp <- bind_rows(comp_por_sexo, comp_ambos) %>%
  arrange(Decada, Sexo)

# Calcular el porcentaje
Porcentaje_Comp_Decada <- Total_Nacimientos_Decada %>%
  left_join(Nacimientos_comp, by = c("Decada", "Sexo")) %>%
  mutate(
    TotalNacimientosCompuestos = replace_na(TotalNacimientosCompuestos, 0)
  ) %>%
  mutate(
    PorcentajeCompuestos = (TotalNacimientosCompuestos / TotalNacimientos) * 100
  ) %>%
  select(Decada, Sexo, PorcentajeCompuestos)

grafico_evolucion(
  data = Porcentaje_Comp_Decada,
  y_var = "PorcentajeCompuestos",
  y_lab = "Porcentaje de Nacimientos (%)",
  title = "Evolución del Porcentaje de Nombres Compuestos",
  subtitle = "Respecto al total de nacimientos de cada grupo (1930-2020)",
  y_format = scales::label_number(accuracy = 0.1, suffix = " %") # Este formato muestra el eje Y como "XX.X %"
)


## Cantidad de nombres distintos por década y sexo

# Filtra filas sin nacimientos
Nombres_variedad <- Nombres_tidy %>%
  filter(!is.na(Nac.) & Nac. > 0)

# Calcula la cantidad de nombres distintos por década y sexo
variedad_sexo <- Nombres_variedad %>%
  group_by(Decada, Sexo) %>%
  summarise(NombresDistintos = n_distinct(Nombre), .groups = "drop")

variedad_ambos <- Nombres_variedad %>%
  group_by(Decada) %>%
  summarise(NombresDistintos = n_distinct(Nombre), .groups = "drop") %>% 
  mutate(Sexo = "Ambos")

Variedad_Nombres_Decada <- bind_rows(variedad_sexo, variedad_ambos) %>%
  arrange(Decada, Sexo)

grafico_evolucion(
  data = Variedad_Nombres_Decada,
  y_var = "NombresDistintos",
  y_lab = "Nombres Distintos",
  title = "Evolución de la Variedad de Nombres Distintos",
  subtitle = "Por década y género (1930-2020)"
)


## Nuevos nombres por década y sexo

Nombres_nuevos_decada <- Nombres_tidy %>%
  filter(!is.na(Nac.) & Nac. > 0)

Nombres_unicos_decada <- Nombres_nuevos_decada %>%
  group_by(Decada, Sexo, Nombre) %>%
  mutate(Decada = as.numeric(Decada))

Nombres_primera_aparicion <- Nombres_unicos_decada %>%
  group_by(Nombre, Sexo) %>%
  summarise(PrimeraDecada = min(Decada, na.rm = T), .groups = "drop")

nuevos_nombres_decada <- Nombres_primera_aparicion %>% 
  group_by(Decada = as.character(PrimeraDecada), Sexo) %>% 
  summarise(NuevosNombres = n(), .groups = "drop")

nuevos_nombres_ambos <- nuevos_nombres_decada %>% 
  group_by(Decada) %>% 
  summarise(NuevosNombres = sum(NuevosNombres, na.rm = T), .groups = "drop") %>% 
  mutate(Sexo = "Ambos")

Nombres_Nuevos <- bind_rows(nuevos_nombres_decada, nuevos_nombres_ambos) %>%
  arrange(Decada, Sexo)

grafico_evolucion(
  data = Nombres_Nuevos,
  y_var = "NuevosNombres",
  y_lab = "Nombres Nuevos",
  title = "Cantidad de Nombres Nuevos",
  subtitle = "Por década y género (1930-2020)"
)


## Número de nombres desaparecidos con el tiempo

# Utilizamos el df del caso anterior para ver la última aparición de cada nombre
Nombres_ultima_aparicion <- Nombres_unicos_decada %>%
  group_by(Nombre, Sexo) %>%
  summarise(UltimaDecada = max(Decada, na.rm = TRUE), .groups = "drop")

# Excluimos 2020 porque es la última década que tenemos disponible
max_decada_total <- max(Nombres_unicos_decada$Decada, na.rm = TRUE)

Nombres_desaparecidos <- Nombres_ultima_aparicion %>%
  filter(UltimaDecada < max_decada_total)

desaparecidos_por_sexo <- Nombres_desaparecidos %>%
  group_by(Decada = as.character(UltimaDecada), Sexo) %>%
  summarise(NombresDesaparecidos = n(), .groups = "drop")

desaparecidos_ambos <- desaparecidos_por_sexo %>%
  group_by(Decada) %>%
  summarise(NombresDesaparecidos = sum(NombresDesaparecidos, na.rm = TRUE), .groups = 'drop') %>%
  mutate(Sexo = "Ambos")

Total_Nombres_Desaparecidos <- bind_rows(desaparecidos_por_sexo, desaparecidos_ambos) %>%
  arrange(Decada, Sexo)

grafico_evolucion(
  data = Total_Nombres_Desaparecidos,
  y_var = "NombresDesaparecidos",
  y_lab = "Número de Nombres Desaparecidos",
  title = "Nombres que Desaparecen por Década",
  subtitle = "Nombres vistos por última vez en esa década (y que no reaparecen)",
)

```

## Análisis bivariante
```{r}
#Ver los 5 nombres más populares de mujeres y los 5 nombres más populares de hombre por año 
Nom_populares <- Nombres_tidy %>%
  group_by(Sexo, Decada) %>%
  arrange(desc(Nac.)) %>% #ordena descendentemente (cantidad de mujeres nacidas con ese nombre)
  slice(1:5) %>%
  ungroup()
print(Nom_populares)

lista_df_decadas <- Nom_populares %>%
  group_by(Decada) %>%
  group_split(.keep = TRUE)

lista_graficos_finales <- list()

for (df_decada in lista_df_decadas) {
  decada <- unique(df_decada$Decada)
  
  g_actual <- ggplot(data = df_decada, 
                     aes(x = reorder(Nombre, Nac.), y= Nac.)) + 
    geom_col(aes(fill=Sexo)) + 
    geom_text(aes(label= Nac.), vjust= -0.5, size= 2.5) + 
    facet_wrap(~Sexo, scales= 'free_x') + 
    labs(title= 'Top 5 nombres más populares por sexo', 
         subtitle= paste('Decada de', decada, 'en la Provincia de Valencia'), 
         x= NULL,
         y = 'Numero de nacimientos') + 
    theme_light() + 
    theme(axis.text.x = element_text(angle = 45, hjust= 1), 
          plot.title = element_text(face= 'bold', hjust= 0.5), 
          plot.subtitle = element_text(hjust= 0.5))
  
  print(g_actual)
}
```
Notar en los gráficos que hasta 1970-1980 habia mayor cantidad de nombres religioso, pero a partir de 1990 esta tendencia decrece.

```{r}
# Dada una lista de nombres y su sexo ordenarlos por mayor número de nacimientos desde 1930 y encontrar su década de máxima popularidad
# Los he seleccionado de manera aleatoria por el momento
nombres <- sample_n(Nombres_tidy, 10)[,c('Nombre','Sexo')]

Ranking <- Nombres_tidy %>%
  semi_join(nombres, by=c('Nombre','Sexo')) %>% # Conseguir el dataframe de los nombres elegidos
  group_by(Nombre, Sexo) %>%
  summarise(`Nacidos desde 1930`=sum(Nac., na.rm = TRUE), MaximaFreq=max(`Nac./1000`, na.rm = TRUE)) %>%
  left_join(Nombres_tidy, by = c("MaximaFreq" = "Nac./1000", "Nombre", "Sexo")) %>%
  rename(`Década de máxima frecuencia`=Decada) %>%
  select(Nombre, Sexo, `Nacidos desde 1930`, `Década de máxima frecuencia`) %>% 
  arrange(desc(`Nacidos desde 1930`))

Ranking
```
```{r}
#Ranking nombres de clase 

nombres_clase <- toupper(c("Adrian", "Adriana", "Alvaro", "Ana", "Axel", "Azahara", "Carlos", "Clara", "Cristhian", "Fabian", "Florencia", "Hector", "Irene", "Iyán", "Javier", "Jeremy", "Joan", "Jose", "Juan", "Lucia",  "María de los Ángeles", "Mario", "Oscar", "Pablo", "Pol", "An"))

ranking_nombres_clase <- Nombres_tidy %>%
  filter(Decada == '2000', # solo 2000
         Nombre %in% nombres_clase) %>% 
  select(Decada, Nombre, Nac.) %>%
  arrange(desc(Nac.)) 
ranking_nombres_clase

# Gráfico del ranking de la clase - BORRAR, ERA POR VER COMO QUEDABA
ggplot(ranking_nombres_clase, aes(x = reorder(Nombre, Nac.), y = Nac.)) +
  geom_col(fill = "steelblue") +
  geom_text(aes(label = Nombre), vjust = -0.5, size = 1.5) +
  labs(title = "Ranking de Nombres de la Clase en la Década de 2000",
       x = NULL,
       y = "Número de Nacimientos") +
  theme_minimal() +
  theme(plot.title = element_text(face = "bold", hjust = 0.5), axis.text.x = element_blank(),
    axis.ticks.x = element_blank())
```
